臺北高等行政法院判決
　　　　　　　　　　　　　　　　　　 93年度簡字第1337號
原　　　告　甲○○
被　　　告　法務部
代　表　人　乙○○（部長）
訴訟代理人　丁○○
　　　　　　丙○○
上列當事人間因申報公職人員財產事件，原告不服行政院中華民
國93年9月29日院臺訴字第0930089102號訴願決定，提起行政訴
訟。本院判決如下：
　　主  文
原告之訴駁回。
訴訟費用由原告負擔。
　　事  實
一、事實概要：原告係行政院環境保護署環境保護人員訓練所會
    計員，為公職人員財產申報法第2條第1項第11款規定應申報
    財產之人員，於92年申報財產時，短報其配偶張花憲於桃園
    縣楊梅鎮農會存款新台幣（下同）330,000元，故意申報不
    實，經被告查得，乃依公職人員財產申報法第11條第1項後
    段規定，於93年6月10日以法財申罰字第0931105215號處分
    書核處罰鍰60,000元。原告不服，提起訴願，亦遭決定駁回
    ，遂向本院提起行政訴訟。
二、兩造聲明：
　(一)原告聲明：
    1.訴願決定及原處分均撤銷。
    2.訴訟費用由被告負擔。
　(二)被告聲明：
    1.駁回原告之訴。
    2.訴訟費用由原告負擔。
三、兩造主張：
　(一)原告起訴意旨略謂：
    1.按「受理申報機關（構）受理申報後，應就申報表所列項
      目，依書面記載逐項審核，如發現其有增、刪、塗改處未
      蓋章、字跡不清或其他填寫不完備之情形，應通知申報人
      限期補正。」，為公職人員財產申報資料審核及查閱辦法
      第5條第1項所明定。可知被告審理財產申報書後，既認原
      告有「以『零存整付10,000元』必較實際存款餘額短少」
      之情事，即應依前開規定給予指導及補正之機會，況本件
      純因表達方式與認知不同所致，是被告認原告故意申報不
      實並核處罰鍰，違反前開規定及行政程序法第7條第2款「
      行政行為，應依下列原則為之：．．．2.有多種同樣能達
      成目的之方法時，應選擇對人民權益損害最少者。」規定
      ，實難令人信服。
    2.本件原告及其配偶張花憲於92年12月底申報財產時，業已
      就存款部分仔細核對存摺、存單，並逐筆述明存款種類為
      活期儲蓄、定期儲蓄、整存整付、綜合存款等，並無遺漏
      短報情事。又所謂「零存整付」，係指於約定期限內之每
      期期初存入固定金額，迨期限屆至時一次提領本金及利息
      ，其性質類似「提單」，屬有價證券之一種，由於未到期
      者不能結算，故不能以存摺或提款卡確切登載存款餘額。
      由於此類財產於公職人員財產申報表填表說明與填表範例
      均未詳細規範如何填報，亦未提供足夠適當之欄位以俾註
      明，是原告配偶依習慣照存單票面金額登載而未註明存款
      期間，乃屬表達方式與認知之不同，絕無故意隱匿財產之
      動機及必要。準此，原告並無申報不實之故意，被告應針
      對「零存整付」之特殊性重新調整財產申報之設計，不應
      將現有表格設計不當及填表說明不足之風險轉嫁由申報義
      務人承擔。
    3.又原告財務向來與其配偶各自處理，為免申報財產時遺漏
      ，就有形之固定資產均向稅捐稽徵機關調閱財產目錄，惟
      就流動資產屬於原告配偶部分，由於公務人員財產申報法
      未賦予申報義務人對配偶財產有調查權及詰問權，實無從
      得知，且為尊重個人隱私權，申報表之存款及股票部分皆
      由原告配偶親自填寫，此觀原告92年公職人員財產申報表
      申報書(五)存款欄有2種不同筆跡自明，因其未提示存單，
      致原告不知其存款起訖日期，被告竟片面臆測原告知悉其
      配偶每月以桃園縣楊梅鎮農會活期儲蓄轉帳方式零存整付
      10,000元長達34個月云云，參照行政法院（現改制為最高
      行政法院）62年判字第402號判例「事實之認定，應憑證
      據，為訴訟事件所適用之共通原則。行政罰之處罰，雖不
      以故意為要件，然其違法事實之認定，要不能僅憑片面之
      臆測，為裁判之基礎。」意旨，顯然違背採證法則。綜上
      所述，被告認事用法顯有違誤，原處分顯有違誤，應予撤
      銷。
　(二)被告答辯意旨略謂：
    1.按「公職人員應申報之財產如左：．．．2.一定金額以上
      之存款、外幣、有價證券及其他具有相當價值之財產。」
      、「公職人員之配偶及未成年子女所有之前項財產，應一
      併申報。」、「公職人員明知應依規定申報，無正當理由
      不為申報，處新台幣60,000元以上300,000元以下罰鍰。
      其故意申報不實者，亦同。」、「本法第5條第1項第2款
      及第3款之一定金額，依左列規定：1.存款、有價證券、
      債權、債務及對各種事業之投資，每類之總額為新台幣
      1,000,000元，．．．」，分別為公職人員財產申報法第5
      條第1項第2款、第2項、第11條第1項及公職人員財產申報
      法施行細則第19條第1項第1款所明定。
    2.本件原告確有短報其配偶存款情事，有原告92年申報表、
      桃園縣楊梅鎮農會93年1月28日楊鎮農信字第0079號函附
      卷可稽，茲原告主張其短報配偶存款330,000元係因表達
      方式及認知不同，故財產申報表存款欄明白寫為「零存整
      付」10,000元，並無申報不實之故意，若有不妥，被告應
      予指導及補正之機會等語，資為爭議。經查各項財產之申
      報標準，公職人員財產申報之相關法令及填表說明均以詳
      細載明，原告本應了解相關規定，若有疑義，亦可向受理
      申報機關（構）詢明後確實申報。況原告配偶明知系爭短
      報之存款係每月以桃園縣楊梅鎮農會活期儲蓄轉帳方式零
      存整付10,000元，既已長達34個月，何以僅申報此部分存
      款10,000元？縱夫妻財產各自管理，然配偶之財產狀況須
      一併申報乃法定義務，原告未確實查詢即草率以「零存整
      付」10,000元之資料申報，如何認有據實申報之確信？又
      財產申報制度係重於公職人員主動申報財產，俾使財產透
      明化，以達民眾查閱檢驗之目的，故公職人員若未能確實
      申報財產狀況，縱財產來源正當，或無隱匿財產之意圖，
      無論其申報不實係基於直接故意或間接故意，均已符合故
      意申報不實之要件，從而原告未確實查明系爭零存整付存
      款狀況即草率填報，致有財產資料不正確之情形，其申報
      不實之故意，勘可認定。另原告配偶就系爭零存整付存款
      既有存單可查，而存單上之起迄日期又清楚可稽，以每月
      扣款10,000元之金額計算，就該項存款填列340,000元應
      係顯然之理，尚難以「表達方式與認知不同」等語卸責。
      綜上所述，原告所訴為無理由，應予駁回。
　　理  由
一、本件起訴時被告代表人為陳定南，嗣於本件訴訟程序進行中
    變更為乙○○，茲由其聲明承受訴訟，核無不合，應予准許
    ，合先敘明。
二、按「公職人員應申報之財產如左：1.不動產、船舶、汽車及
    航空器。2.一定金額以上之存款、外幣、有價證券及其他具
    有相當價值之財產。3.一定金額以上之債權、債務及對各種
    事業之投資。公職人員之配偶及未成年子女所有之前項財產
    ，應一併申報。」，公職人員財產申報法第5條定有明文。
    又「本法第5條第1項第2款及第3款之一定金額，依左列規定
    ：1.存款、有價證券、債權、債務及對各種事業之投資，每
    類之總額為新台幣1,000,000元或有價證券之上市股票總額
    為新台幣500,000元。2.外幣類之總額為折合新台幣200,000
    元。3.其他具有相當價值之財產，每項（件）價額為新台幣
    200,000元。公職人員之配偶及未成年子女，依本法第5條第
    2項規定應一併申報之財產，其一定金額，應各別依前項規
    定分開計算。」，復為公職人員財產申報法施行細則第19條
    所規定。再「公職人員明知應依規定申報，無正當理由不為
    申報，處新台幣60,000元以上300,000元以下罰鍰。其故意
    申報不實者，亦同。」，亦為公職人員財產申報法第11條第
    1項所明定。
三、本件原告係行政院環境保護署環境保護人員訓練所會計員，
    為公職人員財產申報法第2條第1項第11款規定應申報財產之
    人員，於92年度定期申報財產時，短報其配偶張花憲於桃園
    縣楊梅鎮農會存款330,000元，有原告92年公職人員財產申
    報表及桃園縣楊梅鎮農會93年1月28日楊鎮農信字第0079號
    函等影本附於原處分卷可稽。原告對其配偶張花憲在桃園縣
    楊梅鎮農會迄92年12月29日止有活期性存款餘額34,377元、
    零存整付存款餘額340,000元一節雖不爭執，惟以其與配偶
    張花憲各自理財，故不知張花憲系爭「零存整付」存款之起
    訖日期，且因公職人員財產申報表填表說明與範例均未詳細
    規範如何填報，加以其欄位不足，致未能註明存款期間，此
    係屬表達方式與認知不同，並無故意申報不實，被告所為處
    分顯有違誤，自應予撤銷等語資為主張。然查公職人員財產
    申報制度立法意旨在藉由據實申報財產，端正政風，確立公
    職人員清廉之作為及建立公職人員利害關係之規範，一般人
    民亦得以得知公職人員財產之狀況，故重在公職人員須依法
    據實申報財產，原告身為行政院環境保護署環境保護人員訓
    練所會計員，自不容諉為不知，是原告所言無漏報財產之故
    意云云，殊無可取。且原告之配偶固無需申報財產，惟原告
    為應申報財產之公職人員，依法則應一併申報其配偶所有之
    財產，此係應申報財產人之法定義務，申報義務人自不能任
    意藉詞推卸。而申報配偶財產，係為履行申報義務人之法定
    義務，不涉及配偶財產之處分，與夫妻相互尊重，各自管理
    財產之原則尤其無涉。況本件原告申報系爭年度其配偶張花
    憲所有之財產，除土地、有價證券等外，尚有新台幣存款及
    美元存款，新台幣存款部分除前述短報桃園縣楊梅鎮農會存
    款外，尚有上海商業儲蓄銀行楊梅分行、彰化銀行信義分行
    及中和分行暨城內分行、中華郵政股份有限公司、新竹國際
    商業銀行等申報內容與實際數據資料不符之情形，此觀行政
    院環境保護署政風室申報不實公職人員裁罰陳報單及原告所
    為之說明一覽表即明，足見原告並未向配偶詳加查詢或請配
    偶提供財產資料以為申報，是其有違反法定之據實申報義務
    ，至為灼然。再原告所稱公職人員財產申報表之欄位不足一
    節，公職人員財產申報表填表說明壹、一般事項之十五已就
    欄位不足時之處理有詳實規定，是原告本得依各該項目之內
    容與規格，另行製作表格填寫，附於該申報表之後，註明頁
    數，並於騎縫處蓋章，或洽受理申報機關索取附頁，此乃一
    般稍具學識、經驗者所得認知，原告所稱尚無解於其違章之
    成立。從而被告以原告短報其配偶所有之財產，而據以科處
    罰鍰，揆諸首揭法條規定，並無違誤，訴願決定予以維持，
    亦無不合，原告之訴難認有理由，自應予以駁回。另本件依
    卷內資料，事證已臻明確，爰不經言詞辯論為之，併此陳明
    。
據上論結，本件原告之訴為無理由，依行政訴訟法第236條、第
195條第1項後段、第98條第3項前段，判決如主文。
中　　華　　民　　國　　94　　年　  12　　月　 30  　 日
                  第 二 庭  法  官  林育如
上為正本係照原本作成。
本件以訴訟事件所涉及之法律見解具有原則性者為限，始得於本
判決送達後20日內向本院提出上訴狀並表明上訴理由，如已於本
判決宣示後送達前提起上訴者，應於判決送達後20日內補具上訴
理由（均按他造人數附繕本），且經最高行政法院許可後方得上
訴。
中　　華　　民　　國　　94　　年　  12　　月　 30  　 日
　　　　　　　　　　　　　  書記官　林惠堉
